臺灣高等法院刑事判決　　　　　　 95年度上更(二)字第385號
上　訴　人
即　被　告　戊○○
選任辯護人　楊延壽　律師
上列上訴人因重利等案件，不服臺灣板橋地方法院八十七年度訴
字第一九一一號，中華民國八十六年七月十五日第一審判決（起
訴案號：臺灣板橋地方法院檢察署八十七年度偵字第一九八一一
號），提起上訴，經判決後，由最高法院第二次發回更審，本院
判決如左：
    主    文
原判決關於戊○○常業重利部分均撤銷。
戊○○共同以乘他人急迫，貸以金錢，而取得與原本顯不相當之
重利為常業，處有期徒刑陸月，如易科罰金，以銀元三百元（即
新台幣九百元）折算一日。
扣案附表一、二及附表六編號五所示之物均沒收。
    事    實
一、戊○○與陳易澤、陳文輝、癸○○（原名傅永珍）（後三人
    已判處罪刑確定）共同意圖營利，自民國（下同）八十六年
    三月間起，對外以「小四」名義經營地下錢莊業務，並在報
    紙上刊登分類廣告，及以0000000000號行動電話
    作為聯繫工具，趁黃寧安、丙○○、壬○○、乙○○、石成
    乙等人急需用錢舒困之際，分別貸放數額不等之金錢，每月
    收取四十五分至六十分不等之高利，並僱用有犯意聯絡之庚○○、丑○○（已判處罪刑確定）負責放款、收帳（詳如附
    表三）。
二、及自八十七年八月一日起，至八十七年九月五日止，戊○○
    復與陳易澤、陳文輝、癸○○等每人出資新臺幣（下同）二
    十萬元，在台北市○○○路○段一八四之一號開設「財神當
    鋪」，並在中國時報等報紙刊登分類廣告，對外以「000
    00000號」電話、「00000000號」傳真機號碼
    作為聯繫工具。再以每月三萬元薪資雇用庚○○及丑○○二
    人負責送款及收款之外務工作，六人共同基於犯意聯絡，對
    外均自稱「小四」，乘辛○○、己○○、施耀輝、魏黃寶貴
    、甲○○等人急需用錢舒困之際，分別貸放數額不等之金錢
    ，收取與原本顯不相當之重利（貸放金額、利率詳如附表四
    ），六人均以之為業維生。上開借款，每次均由借款人持身
    分證、行車執照、車籍資料等證件或至上址，或至電話中約
    定地點，簽立與借款相同面額之本票供作擔保，並簽立借據
    ，如有汽機車，則再簽押當利息確認證明、委託切結書、車
    輛之讓渡書、買賣合約書等，交付戊○○等人收執，迨借款
    人清償時，始將資料返還。利息則以十日為一期，每借一萬
    元收取利息一千元（月息即三十分）至二千元（月息即六十
    分）不等，並於借款時預扣第一期利息。
三、迨至八十七年九月六日下午六時四十五分許，經警在臺北市
    ○○○路二段一八四之一號財神當鋪查獲戊○○、陳易澤、
    庚○○、丑○○、陳文輝、癸○○等人，並先後扣得如附表
    一、五所示之物。嗣於偵查中，庚○○再向檢察官提出附表
    六所示之借據、本票等物（詳如附表一、五、六所示）。
四、案經壬○○告訴暨內政部警政署刑事警察局移送臺灣板橋地
    方法院檢察署檢察官偵查起訴。
    理    由
一、訊據上訴人即被告戊○○，固坦承於上開時地經營財神當鋪
    ，並出借壬○○等人款項等情，然矢口否認有常業重利犯行
    ，被告戊○○在本院前審辯稱：「借錢之人均為親友、同學
    ，利息或隨意支付，或僅收取月息三至五分，並無重利之事
    。」、「陳文輝、庚○○是當舖的員工，魏黃寶貴等人亦於
    原審作證我沒有收他們的利息。」、「刊登報紙廣告的是當
    舖，不是地下錢莊，沒有其他意見。」、「我都沒有這些犯
    罪事實，經營當舖以前沒有經營地下錢莊，辛○○等人都是
    朋友關係，他們也來作證過，我都沒有根他們算利息。」云
    云；其在本審審理時辯稱：「陳文輝、庚○○是當舖的員工
    ，魏黃寶貴等人亦於原審作證我沒有收他們的利息。」、「
    刊登報紙廣告的是當舖，不是地下錢莊。我都沒有這些犯罪
    事實，經營當舖以前沒有經營地下錢莊，辛○○等人都是朋
    友關係，他們也來作證過，我都沒有根他們算利息。」等詞
    ；被告之選任辯護人楊律師在本院前審為被告辯護稱：「原
    審認定被告有罪乃依據被告警訊的自白，壬○○的指訴，魏
    黃寶貴等人的證述，以及扣案的本票、支票，警訊筆錄部分
    壬○○報案後，警方為認為是方念真竹聯幫的組織犯罪集團
    ，被告警訊自白也不能作為有罪判決唯一依據，從證人到庭
    證述，並沒有一個證人說是看到報紙來向被告借錢的，被告
    自白說刊登廣告放貸款項沒有任何佐證資料，壬○○指訴的
    瑕疵是沒有按照事實來論述，他明顯的想入人於罪，本件警
    訊筆錄有重大瑕疵，且證人在警訊中的供述並沒有經過具結
    ，原審未詳酌，如果因為壬○○的指訴，庭上認為被告仍不
    免刑責，請求從輕量刑，其餘詳如辯護意旨狀所載。」等語
    ；在本審審理時為被告辯護稱：「原審認定被告有罪乃依據
    被告警訊的自白，壬○○的指訴，魏黃寶貴等人的證述，以
    及扣案的本票、支票，警訊筆錄部分壬○○報案後，警方認
    為是方念真竹聯幫的組織犯罪集團，被告警訊自白也不能作
    為有罪判決唯一依據，從證人到庭證述，並沒有一個證人說
    是看到報紙來向被告借錢的，被告自白說刊登廣告放貸款項
    沒有任何佐證資料，壬○○指訴的瑕疵是沒有按照事實來論
    述，他明顯的想入人於罪，本件警訊筆錄有重大瑕疵，且證
    人在警訊中的供述並沒有經過具結，原審未詳酌，如果因為
    壬○○的指訴，庭上認為被告仍不免刑責，請求從輕量刑，
    其餘詳如辯護意旨狀所載。」云云。
二、本院查：
（一）被告戊○○與已決被告癸○○、丑○○、陳文輝、庚○○
      分別在警訊及偵查中之供述，經互核相符：
  (1)、被告戊○○於警詢供稱：「我與陳易澤、癸○○及陳文輝
      為財神當鋪的股東，自八十六年三月間起在報紙刊登廣告
      ，對外以『小四』之名經營地下錢莊業務，供臺北縣市不
      特定之人借貸金錢，利息計算方式是每借十萬元，每十天
      為一期，一期利息收取二萬元，並僱用庚○○、丑○○二
      人負責收帳。自八十七年八月起，邀陳易澤、陳文輝、癸○○等集資開設『財神當鋪』對不特定人士貸款，每十萬
      元每十天收利息二萬元即六十分，由我負責經營地下錢莊
      ，陳易澤、傅永珍、陳文輝係股東，有時我在忙，陳易澤
      等人便會幫忙接電話招呼借款人，我另僱請丑○○、庚○○收帳，每人每月薪水三萬元，我經營地下錢莊均以「小
      四」名義對外聯絡。」等語（見偵查卷第一六八頁背面至
      第一六九頁）。
  (2)、已決被告癸○○於警詢供稱：「財神當鋪係我與戊○○、
      陳易澤、陳文輝四人出資共同經營，另戊○○等人有經營
      地下錢莊小額借款，利息每借一萬元十天利息二千元，若
      係老客戶，則十天利息一千五百元或一千元，以報紙登廣
      告，大部分由戊○○接洽，再由陳易澤負責徵信，丑○○
      與庚○○則負責收款。」等語（見偵查卷第一七一頁）。
  (3)、已決被告陳文輝於警詢供稱：「我和戊○○、陳易澤及癸○○共同投資財神當鋪。」（見偵查卷第一七四頁背面至
      第一七五頁）。
  (4)、已決被告庚○○於警詢供稱：「我從八十六年十一月間自
      己對外放款，利息每借一萬元十天利息一千五百元至二千
      元不等，我直到八十七年八月始受僱於財神當鋪，我在當
      鋪內是負責接聽電話及受戊○○之指示對外放款，利息每
      借一萬元十天利息二千元，所賺得的利息，由我和戊○○
      對分，一同前往出去放款，亦可以抽成，我和丑○○對外
      放款很多次。」、「財神當舖最後一次放款係在八十七年
      九月五日，上訴人告訴伊甲○○欲借二萬元，伊遂與丑○○前往辦理，王某借二萬元，實拿一萬六千元，利息十天
      一期，每一萬元為二千元。」等語（見偵卷第一七八頁背
      面至第一七九頁）。
  (5)、已決被告丑○○於警詢供稱：「我與庚○○負責收取本金
      利息，若係老客戶，我與庚○○亦兼放款工作，我於八十
      七年八月一日起受僱於財神當鋪，月薪三萬元，接受戊○○、陳易澤、陳文輝等人指揮，放款利息十天為一期，每
      一萬元收取一千五百元至二千元不等，借款期限快到時，
      庚○○會打電話通知對方到約定地點交款。」等語（見偵
      查卷第一八一頁背面至第一八二頁）。
（二）又被告戊○○於偵查中供稱：「我先前在警訊中所言，皆
      為實在。我是在八十六年三月間，以『小四』的名義開始
      經營地下錢莊，利息以每月三十分至四十五分不等，供不
      特定人借貸，並由丑○○、庚○○負責收帳。」等語（見
      偵查卷第三五四頁背面至第三五五頁、第三六四頁背面）
      ；已決被告被告陳易澤、癸○○二人於偵查中分別供稱：
      「我在警訊中所言，皆為實在。我有拿二十萬元給戊○○
      投資當鋪，我知道當鋪有放款，我會去財神當鋪幫忙接聽
      電話及有時送錢給客戶，及出面與借款人辛○○、黃寧安
      、黃寶貴、施耀輝等人接洽借款或收取利息。」、「警訊
      中所言實在。」云云（見偵查卷第三五八頁背面、第三六
      四頁背面、第二三頁背面、第二四頁背面）。已決被告庚○○於偵查中亦坦承：「八十七年八月起進入財神當鋪工
      作，月薪三萬元，我在該當鋪負責接聽電話及接受客人典
      當金飾及車輛，戊○○用0000000000號電話接
      受不特定人借款，再叫我去放款，丑○○與我一同前往放
      款多次。放款給客戶的錢大部分是戊○○拿給我的，少部
      分是我自己出的，所賺得的利息由我和戊○○對分，一同
      前往放款者亦可抽成。」等語（見偵查卷第二八頁至第二
      九頁、第一七八頁背面至第一七九頁背面）。另已決被告
      丑○○於偵查中亦稱：「我於八十七年八月一日起受僱於
      財神當鋪，月薪三萬元，接受戊○○、陳易澤、陳文輝等
      人指揮，放款利息十天為一期，每一萬元收取一千五百元
      至二千元不等。」等語（見偵查卷第一八一頁背面至第一
      八二頁）。查被告戊○○、陳易澤、癸○○於偵查中均稱
      警詢所言實在；被告陳文輝、庚○○、丑○○於偵查中亦
      均未爭執警詢有何不實，顯見被告等警詢所供係於自由意
      志下陳述無疑。依被告等警詢、偵查中自白，被告戊○○
      確有以「小四」名義，對外經營地下錢莊業務，被告戊○○、陳易澤、陳文輝、癸○○復有共同開設「財神當鋪」
      ，同時均有參與經營地下錢莊業務，並由被告庚○○、丑
      ○○負責放款及收帳，乘黃寧安、施耀輝、魏黃寶貴等人
      急需用錢之際，分別貸放數額不等之金錢，收取與原本顯
      不相當之重利，足見己決被告陳易澤、陳文輝、癸○○三
      人辯稱僅係單純投資；已決被告庚○○、丑○○辯稱不知
      有重利之事，顯係事後諉卸刑責之詞，不足採信。
（三）已決被告丑○○在本院九十五年十二月十三日審理中雖改
      稱：「（知道當舖利息如何計算？）不知道，沒有負責這
      個範圍。」、「（你是否知道被告有另外從事無擔保借款
      ？）我不知道，我負責當舖業務而已。」、「（你是在八
      十七年八月份到當舖上班一個月嗎？）好像是，我只上班
      一個月，那麼久忘記了。」云云，核與其前於警訊時之供
      證不符，要係事後迴護被告戊○○之詞，不足採信，難為
      被告戊○○無罪之論據。
（四）又查，被害人黃寧安等人曾為下列不利被告之指證：
  (1)、被害人黃寧安於警詢指稱：「我在八十六年二月間，向地
      下錢莊借錢，後來約定在我板橋市○○○路二十六號九樓
      住處見面，當時是陳易澤、戊○○前來，我說要借三萬元
      ，他們說每十天要五千元利息，即每個月為一萬五千元，
      相當於每月五十分利息，並要我簽發金額為六萬元的本票
      及借據，之後前來收取利息的是陳易宏。」云云（見原審
      卷一第一七三頁）。
  (2)、被害人丙○○於警詢指稱：「我在八十六年五月間，聯絡
      地下錢莊借錢，約定在板橋市○○○路二十六號見面，當
      時係由陳易澤及戊○○（均經相片指認）前來，我說要借
      六萬元，陳易澤說每十天要一萬二千元利息，每個月要三
      萬六千元利息，相當於六十分利息，並簽發金額為十二萬
      元的本票及借據，後來是由陳易宏來向我收取利息。」云
      云（見原審卷一第一七五頁）。
  (3)、被害人壬○○於警詢、偵查中指稱：「我於八十六年八月
      二十日左右因經營之皮鞋加工廠缺錢，在臺北市○○○路
      ○段第一劇場附近一公用電話亭看見一借款電話，便撥電
      話過去，對方自稱「小四」，我欲借十萬元，對方先說要
      開支票，我問是否可用可以，利息算二十，並要看工廠，
      我便與之約在蘆洲市○○路萬泰銀行碰面，再帶對方至我
      蘆洲市○○路八十七巷二十五號六樓工廠，之後對方要我
      至車上簽一紙二十萬元之本票後，拿八萬元給我，並稱二
      十即係新臺幣十萬元每十天一期，每期利息二萬元（月息
      六十分），之後我又向對方借款，利息則降為每十天一萬
      五千元，至八十六年十二月約已借五十萬元，至八十七年
      三月中旬，本金連同利息已還二百五十萬元左右。」等語
      （見偵查卷第五頁、第一五五頁背面）。
  (4)、被害人乙○○於警詢指稱：「我於八十七年元月向財神公
      司借錢，我共借得三萬元，借十天要四千五百元利息，月
      息四十五分，並開立本票三萬元。」云云（見原審卷一第
      一七七頁）。
  (5)、被害人石成乙於警詢、原審指證：「我於八十七年元月十
      四日打電話向地下錢莊借錢，當天下午傅永珍夥同另一不
      詳男子，到我先前在北縣新店市○○路六號三樓住處，向
      他們借十萬元，利息每月四十五分，利息十天為一期一萬
      五千元，我簽發一張十萬元的支票及十萬元的本票作為抵
      押，後來是由林元秋向我收取利息，因我沒錢支付利息，
      到了八十七年四月左右，則改由庚○○向我表示要我將本
      金清償即可，利息不需再為清償。」云云（見原審卷一第
      一七八頁至第一七九頁、原審卷二第九十頁）。
  (6)、被害人辛○○於警詢指稱：「我在八十七年四月間向台北
      市○○○路○段一八四之一號財神當鋪借貸新台幣四萬元
      ，每十天利息六千元，每月共一萬八千元，相當於每月四
      十五分重利，當時是陳易澤出面與我洽談，另有庚○○在
      場，並稱借貸多少，我稱四萬元，陳易澤就說每十天利息
      六千元，並扣押房屋租賃契約書、填寫金額為八萬元借據
      及商業本票，後來由戊○○向我收取利息。」（見原審卷
      一第一七一頁）。
  (7)、被害人己○○於警詢指稱：「我在八十七年八月十日向庚○○經營的地下錢莊借三萬元，利息每月四十五分，十天
      為一期，實拿貳萬伍仟伍佰元，先扣十天為一期的利息四
      千五百元。」云云（見原審卷一第一八一頁反面）。
  (8)、被害人魏黃寶貴於原審證稱：「我於八十七年八月十五日
      下午十五時至台北市○○○路○段一八四之一號財神當鋪
      借貸新台幣二萬元，每十天利息四千元，每月為一萬二千
      元相當於每月六十分重利，．．．，扣押我本人，二名男
      子在酒泉街頂好市場向我收取利息，．．．，我到財神當
      鋪時，是由傅永珍在現場告訴我行動電話0000000
      000．．．，我就到財神當鋪外面打行動電話0000
      000000與陳易澤連絡，之後約我在其公司對面消防
      隊見面，共貸二萬元，並扣押身分證及簽發本票、借據，
      過十天，由陳易澤及丑○○向我收取利息」、「借錢的時
      候是向陳易澤接洽的，收利息的是丑○○。」等語（見原
      審卷一第一六九頁、第一七０頁、原審卷二第一二四頁）
      。
  (9)、被害人施耀輝於警詢指稱：「我在八十七年八月二十三日
      向地下錢莊借錢，當時是陳易澤到我抵押，利息都是我主
      動到陳易澤那裡清償。」云云（見原審卷一第一八五頁）
      。
（五）按被害人黃寧安、丙○○、壬○○、乙○○、石成乙、辛○○、己○○、施耀輝及魏黃寶貴等人與被告均無怨隙，
      本無誣指被告等人之可能，所稱向被告等高利借款情節，
      復與被告等於警詢、偵查中自白相符，自屬可信。況倘如
      被告戊○○所稱，出借壬○○等被害人利息僅有三至五分
      ，並無重利，則被害人支付利息已與當時金融機構正常放
      款利率相近，被害人等於警詢、偵查及原審應不可能無端
      指訴被告等重利之事實。參以被告戊○○等人出借被害人
      款項，除預扣利息外，並有簽發本票及留置證件等行為，
      均與一般地下錢莊高利借貸手法相同，足證被告戊○○辯
      稱並無重利，委無足採。
（六）雖證人魏黃寶貴於本院前審翻異前詞，改證稱：「我不認
      識癸○○（即傅永珍），我向戊○○借錢，他都沒有收取
      利息，是我不好意思才付他一點利息三、五百元，警訊筆
      錄都不是我說的。」等語（見本院上訴字之前審卷第一三
      六頁、第一三七頁）。然證人魏黃寶貴於原審已明確指證
      ：「向被告等人借貸二萬元，每十天利息四千元，每月為
      一萬二千元，伊並遭扣押」等詞，如前所述；且按證人魏
      黃寶貴與被告等並非親朋好友，被告戊○○豈有不向魏黃
      寶貴收取利息之理。況查，被告戊○○果真不向魏黃寶貴
      收利息，復僅任由魏黃寶貴支付三、五百元之利息，魏黃
      寶貴當無於原審指證被告戊○○等重利之犯行，故予誣攀
      之理。足見魏黃寶貴於本院前審（上訴字案）之證言，要
      屬事後迴護被告等人之詞，不足採信。
（七）證人丙○○等人雖在本院審理時分別供證：
  (1)、證人丙○○於本院九十五年十二月十三日證稱：「（是否
      認識在庭被告？）認識，他是遊樂場的客人，認識八、九
      年了。」、「（你看報紙打電話才認識被告嗎？）在遊樂
      場先認識他。」、「（你與被告借過錢嗎？）借過。」、
      「（什麼時候借的？）八、九年前在我們店裡面。」、「
      （金額多少？）五、六萬元，只借了一次，沒有算利息。
      」、「（你借多久清償？）半個月左右。」、「（被告為
      何不收你利息？）他是我遊樂場的常客，所以他沒有算我
      利息，錢還了以後他就把票還給我。」云云。
  (2)、證人己○○在同日審理時證稱：「（是否認識在庭的被告
      ？）認識，喝酒認識的。」、「（你從事何事？）之前在
      美麗華作廚房，晚上回到台北作咖啡店。」、「（是否曾
      經向被告借款？）一、兩次。」、「（金額、時間如何？
      ）一、兩萬元，很短時間就償還。」、「（有無計算利息
      ？）沒有，朋友間的借貸。」、「（借款有無簽立憑證？
      ）借款有簽立本票。」、「（是否認識庚○○？）不認識
      。」、「（你借過幾次錢？）一、兩次，被告沒有跟我借
      過錢。」、「（你們之間往來密切嗎？）偶而會聚聚，大
      部分都是被告請客。」、「（認識多久後向他借錢？）一
      、兩個月以後，因為不是很熟才簽立本票。」、「（你向
      被告借錢是否知道他作放款？）不知道，因為他手頭比較
      寬，所以才開口借借看，借錢後簽本票給他。」、「（你
      為何向被告借錢？）因為愛賭博、喝酒。」云云。
  (3)、證人乙○○ (改名吳政倫)在本院九十六年一月二十四日
      審理中雖改稱：「在遊樂場與被告認識，因為輸錢，有向
      他借一、兩萬元，後來有償還。」、「（你借錢是否有支
      付利息？）當時好像有給他吃紅幾百元，詳細數額忘記了
      。」、「（你向被告借款時間借了多久？有無擔保？）被
      告有要求我開具本票，時間借了壹個月。」、「（是否有
      印象向財神的公司借過錢？）我沒有聽過這家公司。」、
      「（你曾經因為看報紙、打電話才認識被告嗎？）沒有。
      」、「（你在遊樂場時，被告也在遊樂場嗎？）是的，我
      們在裡面認識的，我們玩輪盤。」、「（每天輸贏多少？
      ）我兩三個星期去一趟，每次輸贏一、兩萬元，我有贏過
      ，輸的機會比較多，我玩了好幾年，輸很多錢。」、「（
      你以前收入若干？）年薪大約壹佰萬元。」、「（你輸的
      時候跟何人借過錢？）我去玩的時候身上會帶錢，我當時
      身上的錢輸光，我會向被告借錢，但我輸了以後被告要求
      我開具本票給他，我在遊樂場碰到被告很多次，每次去玩
      幾乎都有看到被告，被告也知道我工作不錯，可能我比較
      有信用才會借錢給我。」、「（你當時在何處上班？）美
      國在台協會。」云云。
  (4)、惟查其等三人上開證詞，或表示被告未收重利，或表示其
      等借錢時並非出於急迫，核與其等原來之指證各情不相符
      合，然而案重初供，且初供經核復與事實較相符，自以其
      等在警訊時之指證為可採。
（八）再查，被害人施耀輝於警詢指稱：「我在八十七年八月二
      十三日向地下錢莊借錢，當時是陳易澤到我三重市○○街
      十二號之一一樓住處，借我二萬元，利息是三十分，每十
      天為一期，並開一張四萬元本票作為抵押，利息都是我主
      動到陳易澤那裡清償。」（見原審卷一第一八五頁）；惟
      依被告庚○○提出施耀輝簽發之八十七年八月二十三日到
      期之本票票面金額為八萬元（參見附表六編號二、五）。
      而被告戊○○於本院前審亦供稱：「借款人借款金額與本
      票面額相同」，顯見施耀輝所借款項應為八萬元。雖被害
      人施耀輝於本院前審（上更（一）字）調查時改稱：「我
      僅向被告戊○○在八十九年時借過錢，並無向其他被告借
      過錢，借款利息計算，如果借兩萬元，利息一個月平常是
      三百元，如果我方便的話就多拿兩百元利息給戊○○，不
      方便時戊○○沒向我拿利息，而算入下個月，借款時並無
      提供任何擔保，也沒有開支票或本票。扣案的八萬元本票
      及借據是我開的，但是我向戊○○伯父簽牌、調牌時，寫
      給他伯父的，我一直沒向他伯父要回來。」等語；然查，
      扣案施耀輝開立之本票、借據，均係被告戊○○交付被告
      庚○○，並由庚○○於偵查中交付檢察官，為被告庚○○
      、戊○○供認不諱，倘施耀輝開立該等借據、本票係交付
      他人，自不可能由被告戊○○收執後，再交由被告庚○○
      保管，足證施耀輝於本院前審所為之上開供證，核與事實
      不符，不足憑信。
（九）又被害人辛○○於警詢指稱：「於八十七年四月間，向台
      北市○○○路○段一八四之一號財神當鋪借貸四萬元。」
      云云，惟「財神當鋪』係於八十七年八月一日開始經營，
      被告陳易澤於偵查中亦供稱：「我會去財神當鋪幫忙接聽
      電話及有時送錢給客戶，及出面與借款人辛○○、黃寧安
      、黃寶貴、施耀輝等人接洽借款或收取利息。」等語，顯
      見辛○○借款時間應係八十七年八月之後，並由被告陳易
      澤出面放款收帳。
（十）被告戊○○於警詢供稱：「八十六年三月間起在報紙刊登
      廣告，對外以『小四』之名經營地下錢莊業務，並僱用庚○○、丑○○二人負責收帳。自八十七年八月起，邀陳易
      澤、陳文輝、癸○○等集資開設財神當鋪對不特定人士貸
      款。」等語。惟查：被害人黃寧安於警詢指稱：「我在
      八十六年二月間，向地下錢莊借錢，後來約定在我板橋市
      ○○○路二十六號九樓住處見面，當時是陳易澤、戊○○
      前來。」云云；被害人丙○○於警詢指稱：「我在八十
      六年五月間，聯絡地下錢莊借錢，約定在板橋市○○○路
      二十六號見面，當時係由陳易澤及戊○○前來。」等語；
      被害人石成乙於警詢、原審指證：「我於八十七年元月
      十四日打電話向地下錢莊借錢，當天下午傅永珍夥同另一
      不詳男子，到我先前在北縣新店市○○路六號三樓住處，
      向他們借十萬元，．．．，到了八十七年四月左右，則改
      由庚○○向我表示要我將本金清償即可。」云云；被害
      人壬○○因於八十六年八月間，向被告戊○○等人借款，
      積欠本息，被告等六人即於八十七年六月二十六日共同向
      壬○○索債，並將壬○○毆打成傷，亦據被害人壬○○指
      訴詳實；被告丑○○於警詢亦供稱：「八十七年六月下
      旬某日晚間九時許，我與戊○○、癸○○、陳文輝、陳易
      澤、庚○○、及四、五名不認識之人至壬○○工廠逼陶某
      還錢未果，陳文輝與陳易澤便動手打壬○○。」等語。由
      上開證人及共同被告丑○○之供證以觀，被告陳易澤於八
      十六年二月及五月間，即出面向被害人放款、收債，及自
      八十七年六月間，被告六人復共同向被害人壬○○索債，
      並毆打壬○○成傷，顯見被告等六人自八十六年三月間起
      ，即有共同經營地下錢莊甚明。是被告戊○○供稱被告陳
      易澤、陳文輝係自八十七年八月一日起，始共同投資財神
      當鋪，應非屬實。又被害人黃寧安指稱：在八十六年二月
      間，向地下錢莊借錢，核與被告戊○○供稱自八十六年三
      月間起經營地下錢莊時間不符，惟查，被害人黃寧安僅有
      一次借款，而被告戊○○則經營近一年半之久，其記憶應
      較黃寧安模糊，自應以被害人黃寧安指訴日期為可採。
三、綜上所述，被告戊○○及已判決確定之共同被告陳易澤、癸○○、陳文輝、丑○○及庚○○等人，於警詢、偵查中自白
    上開重利犯行，既在自由意志下陳述，核與被害人等指訴被
    告戊○○、陳易澤、癸○○、丑○○、庚○○等人或與借款
    人洽談，或出面收取利息之事實相符，復有附表一、二、五
    及附表六編號二、五（編號一、三、四部分除外）所示之物
    扣案可資佐證；事證明確，被告戊○○、陳易澤、癸○○、
    陳文輝、丑○○、庚○○等人共同重利犯行堪以認定。至
    本件被告等就經營地下錢莊期間，所供不盡相符；各被害人
    就借款時間、金額，指訴亦稍有出入。然被告等均否認有重
    利犯行，各被害人或經傳訊不到；或已死亡；或遷移不明，
    致無從詳細核對各該不符之處。然依卷內事證，已足認被告
    等有重利犯行，此部分自不影響被告等罪行，併此敘明。
四、按被告行為後，刑法部分條文業於九十四年一月七日修正，
    九十四年二月二日公布，九十五年七月一日施行，現行刑法
    第二條第一項規定：「行為後法律有變更者，適用行為時之
    法律。但行為後之法律有利於行為人者，適用最有利於行為
    人之法律。」，上開規定乃與刑法第一條罪刑法定主義契合
    ，而貫徹法律禁止溯及既往原則，係規範行為後法律變更所
    生新舊法律比較適用之準據法，是刑法第二條本身雖經修正
    ，但刑法第二條既屬適用法律之準據法，本身尚無比較新舊
    法之問題，應一律適用裁判時之現行刑法第二條規定以決定
    適用之刑罰法律，先予敘明。而本次刑法修正之比較新舊法
    ，應就罪刑有關之共犯、未遂犯、想像競合犯、牽連犯、連
    續犯、結合犯，以及累犯加重、自首減輕暨其他法定加減原
    因（如身分加減）與加減例等一切情形，綜其全部罪刑之結
    果而為比較（最高法院九十五年五月二十三日九十五年度第
    八次刑庭會議決議參照）。茲查：
  (1)、被告行為後，刑法施行行法新增訂第一條之一，其第一項
      規定：「中華民國九十四年一月七日刑法修正施行後，刑
      法分則編所定罰金之貨幣單位為新台幣。」，第二項規定
      ：「九十四年一月七日刑法修正時，刑法分則未修正之條
      文定有罰金者，自九十四年一月七日刑法修正後，就其所
      定數額提高為三十倍。但七十二年六月二十六日至九十四
      年一月七日新增或修正之條文，就其所定數額提高為三倍
      。」；查本件被告所犯刑法第三百三十六條第二項之罪，
      依上開規定，其罰金刑應提高為三十倍，與原來之罰金罰
      鍰提高標準條例第一條規定之二倍至十倍為高，依現行刑
      法第二條一項之規定，新、舊法比較，新法並未較對被告
      有利，本件應逕依現刑法第二條第一項前段規定，適用行
      為時之舊法。
  (2)、又修正後刑法第三十三條第五款亦已將罰金刑調整為新臺
      幣一千元以上，以百元計算，故依前述標準換算，上開毀
      損罪罰金刑之法定刑度於刑法及其施行法修正後已變更為
      「新臺幣一萬五千元以下，新臺幣一千元以上」，是比較
      修正前後刑度結果，應以修正前之規定對被告較為有利。
  (3)、刑法第二十八條共犯之規定，於修正前之規定為：「二人
      以上共同實施犯罪之行為者，皆為正犯」，修正施行後之
      規定則為：「二人以上共同實行犯罪之行為者，皆為正犯
      」，本條之修正理由係為排除陰謀共同正犯、預備共同正
      犯於本條所規定之正犯之外。本案被告與該綽號「梧桐」
      之成年男子就上開犯行間，係共同實行犯罪行為之共同正
      犯，適用修正前刑法第二十八條規定論擬，並無不利於被
      告。
  (4)、刑法第五十六條連續犯之規定，業經修正刪除，此刪除雖
      非犯罪構成要件之變更，但顯已影響行為人刑罰之法律效
      果，自屬法律有變更，應依新法第二條第一項規定為新舊
      法之比較（最高法院九十五年第八次刑事庭會議決議參照
      ）。本件被告經檢察官以常業詐欺一罪起訴，本院審理結
      果，亦認為構成常業詐欺罪，雖民國九十五年七月一日修
      正施行之刑法，已刪除第三百四十條常業詐欺罪之規定，
      但本件被告所犯本罪之時間在刑法修正施行前，而當時常
      業詐欺罪，其法定本刑為一年以上七年以下有期徒刑，得
      併科五萬元以下罰金，刑法修正後，因常業犯已經刪除，
      應將所犯詐欺罪分論併罰，合併計算其法定最高本刑，已
      較原常業犯之法定刑為重，依刑法第二條第一項之規定比
      較結果，應適用較輕之修正前刑法第三百四十條而論以常
      業詐欺罪。
  (5)、又被告行為後，原刑法第四十一條規定：「犯最重本刑為
      三年以下有期徒刑之刑之罪，而受六月以下有期徒刑或拘
      役之宣告，因身體、教育、職業或家庭之關係或其他正當
      事由，執行顯有困難者，得以一元以上三元以下折算一日
      ，易科罰金。」，已於九十年一月四日，修正為同法第四
      十一條第一項，該規定為：「犯最重本刑為五年以下有期
      徒刑之刑之罪，而受六月以下有期徒刑或拘役之宣告，因
      身體、教育、職業或家庭之關係或其他正當事由，執行顯
      有困難者，得以一元以上三元以下折算一日，易科罰金。
      但確因不執行所宣告之刑，難收矯正之效，或難以維持法
      秩序者，不在此限。」，並於同年月十日經總統公布施行
      ；嗣再經於九十四年二月二日經修正為：「犯最輕本刑為
      五年以下有期徒刑以下之刑之罪者，而受六個月以下有期
      徒刑或拘役之宣告者，得以新台幣一千元、二千元或三千
      元折算一日，易科罰金。但．．．。」，並自九十五年七
      月一日起施行，罰金罰鍰提高標準條例第二條亦經公佈廢
      除，比較新舊法，以九十年一月四日修正之舊法對被告有
      利，本件應依修正後之刑法第二條第一項前段之規定，適
      用九十年一月四日修正之舊法。
五、查，被告戊○○等六人連續多次對不特定之人放貸金錢，並
    採取預扣第一期利息方式，使借款人實際取得金額少於帳面
    借款額，利息卻仍以帳面借款額計算，並以十天為一期，每
    借一萬元每期收取利息一千元、一千五百元、或二千元，依
    此推算，每月利息高達三十分、四十五分、或六十分，被告
    戊○○等貸放金錢顯有收取與原本顯不相當之重利。再本件
    借款人以上開高利向被告等人借款，自係出於急需用錢所致
    。而依被告等經營地下錢莊期間、出借金額及收取之利息、
    每月薪資等情觀之，被告等顯均以收取重利為業維生。核被
    告等六人所為，均係犯修正前刑法第三百四十五條之常業重
    利罪。被告六人間，互有犯意聯絡與行為分擔，均為共同正
    犯。至公訴人係起訴被告六人自八十六年八月間起，共同經
    營本件地下錢莊，就被告六人自八十六年三月間起至同年八
    月間止之犯行，雖未起訴；且起訴書未載明其犯常業重利罪
    自八十六年八月間起至何時為止，惟如事實欄所載，其最後
    放款之日期為八十七年九月五日放款予甲○○為止，因均與
    起訴部分屬實質一罪，本院自得一併審理。
六、原審就常業重利罪部分，對被告戊○○予以論罪科刑，固非
    無見，惟查：被告等人出借丁○、子○○及寅○○三人金錢
    ，固有本票及借據在卷為憑，惟並無積極證據足以證明被告
    有此部分犯行（詳後述），原審卻一併認被告此部分亦有重
    利之犯行，尚有未當。本件被告戊○○上訴意旨否認犯罪，
    固無可取，然原判決此部分既有可議，自應由本院撤銷改判
    。
七、爰審酌被告戊○○以收受高利為業，有害社會金融秩序，同
    時審酌被告等犯罪之動機、目的、手段、知識程度、所生危
    害、其參與程度及犯罪後態度，暨其自八十七年九月六日被
    查獲後，迄今歷經將遲九年之訟累，應已知所警惕等一切情
    狀，量處如主文第二項所示之刑，並就其所處之徒刑，諭知
    如易科罰金之折算標準，如主文第二項所示，以示懲儆。至
    扣案附表一、二及附表六編號二、五所示之物，為被告戊○○等所有，並供本件常業重利犯罪所用之物，應依刑法第三
    十八條第一項第二款規定宣告沒收。另扣案附表五、六（編
    號二、五除外）所示之物，均非供本件犯罪所用之物，故不
    宣告。
八、至附表六編號一、三、四所示子○○、丁○、寅○○部分，
    經訊據被告戊○○，堅詞否認其事，即證人子○○於本院九
    十五年十二月十四日審理時亦證稱：「（是否認識在庭的被
    告？）他是我李姓朋友介紹認識的。」、「（是否跟被告借
    過錢？）有的，在八十六、七年的時候，時間忘記了，金額
    都一萬、兩萬元。」、「（有無算利息？）利息多少忘記了
    ，我都很快就還了，大概都壹個禮拜或三、五天就清償。」
    、「（借款有無簽本票或借據？）有簽本票沒有簽借據。」
    、「（你一共借了幾次？）忘記了，都是有借有還，借的時
    間很短，利息如何計算忘記了，簽的本票金額忘記了，我借
    的金額都是一、兩萬元。」、「（為何要去借錢？）我手頭
    不方便，我原來上班公司倒閉，當時沒有工作，借錢當生活
    費用。」、「（既然沒有工作如何還錢？）因為我做水電臨
    時工，有收入馬上就還，如果沒有工作就馬上又借。」云云
    ；證人寅○○於本院九十六年三月十四日審理時證稱：「（
    是否認識在庭被告？）認識。小學同學的哥哥，從小就認識
    。」、「（是否曾經跟被告借過錢？）有借過。八、九年前
    ，大約借二十萬元。」、「（是否有約定利息？）沒有，我
    只借幾天而已。」、「（為何向被告借錢？）我到大陸買貨
    ，付貨款。」、「（你有開立憑證或是擔保嗎？）我有寫本
    票給被告。」、「（你的借款後來有清償嗎？）有清償，沒
    有收一毛錢利息。」、「（你向被告借幾筆錢？）一筆。」
    、「（有無寫借據給他？）有寫借據及開本票。」、「（被
    告交錢給你時有無其他人在場？）沒有，只有我們兩人。」
    、「（你跟被告借多少錢？）二十萬元。」、「（實際上被
    告交多少錢給你？）二十萬元。」、「（你何原因向被告借
    錢？）我向大陸購貨，臨時要付貨款，我只借了幾天，被告
    沒有向我收利息。」等語，由上開二位證人之供證，難認被
    告有乘他人急迫、輕率或無經驗貸以金錢或其他物品，取得
    與原本顯不相當重利之情形。至證人丁○，經本院傳拘未獲
    ，本院無從拘傳到庭應訊，公訴人復未就有關證人丁○及前
    開子○○、寅○○等人向被告貸借部分，被告是否涉及重利
    罪，在起訴書內載明其犯罪事實，亦未提出涉嫌刑法重利罪
    之積極證據，以供本院查證，是被告此部分重利罪嫌亦屬不
    能證明，因公訴意旨對上開三位證人部分，一併起訴，復未
    說明與本件前開判決有罪部分，有何事實上或裁判上一罪之
    關係，本件毋庸另為任何判決，僅於此說明，附此敘明。
九、本件被告戊○○、陳易澤、陳文輝、庚○○四人被訴犯傷害
    罪，及被告陳易澤、陳文輝、庚○○、癸○○（原名傅永珍
    ）、丑○○五人被告常業重利罪部分，均經本院前審判決有
    罪確定，併此敘明。
十、據上論斷，應依刑事訴訟法第三百六十九條第一項前段、第
    三百六十四條、第二百九十九條第一項前段、刑法第二條第
    一項、修正前刑法第二十八條、第三百四十五條、第四十一
    條第一項前段、第四十七條、第三十八條第一項第二款，罰
    金罰鍰提高標準條例第一條前段、第二條（修正前），判決
    如主文。
本案經檢察官李良忠到庭執行職務。
中　　華　　民　　國　　96　　年　　4 　　月　　18　　日
                  刑事第三庭審判長法  官  許國宏
                                  法  官  朱光仁
                                  法  官  許增男
以上正本證明與原本無異。
如不服本判決，應於收受送達後十日內向本院提出上訴書狀，其
未敘述上訴之理由者並得於提起上訴後十日內向本院補提理由書
（均須按他造當事人之人數附繕本）。
                                  書記官  葉金發
中　　華　　民　　國　　96　　年　　4 　　月　　18　　日
附錄：本案論罪科刑法條全文
刑法第三百四十四條：
乘他人急迫、輕率或無經驗貸以金錢或其他物品，而取得與原本
顯不相當之重利者，處一年以下有期徒刑、拘役或科或併科一千
元以下罰金。
刑法第三百四十五條：
以犯前條之罪為常業者，處五年以下有期徒刑，得併科三千元以
下罰金。
附表一
┌──┬────────────┬─────┬───────┐
│編號│   品名及數量           │ 所有人   │    備   攷   │
├──┼────────────┼─────┼───────┤
│ 一 │筆記帳簿三本            │庚○○二本│              │
│    │                        │戊○○一本│              │
├──┼────────────┼─────┼───────┤
│ 二 │壬○○簽立之借據及本票  │ 戊○○   │              │
│    │（本票詳如附表二所示）  │          │              │
│    │各六紙                  │          │              │
├──┼────────────┼─────┼───────┤
│ 三 │0000000000號MOTOROLA牌  │ 戊○○   │              │
│    │行動電話一具            │          │              │
├──┼────────────┼─────┼───────┤
│ 四 │戊○○、陳易澤、傅永珍、│ 分屬各人 │              │
│    │陳文輝、庚○○名片各一張│ 所有     │              │
├──┼────────────┼─────┼───────┤
│ 五 │中國時報分類廣告費收據、│ 戊○○   │              │
│    │大放異彩廣告公司請款明細│          │              │
│    │表、中國時報廣告服務中心│          │              │
│    │分類廣告剪報各一張      │          │              │
└──┴────────────┴─────┴───────┘
附表二
┌──┬───┬──────┬─────┬─────┬────┐
│編號│ 票 號│金額／新臺幣│ 發 票 日 │ 到 期 日 │ 發票人 │
├──┼───┼──────┼─────┼─────┼────┤
│ 一 │472187│ 140,000元  │87. 3. 19 │87. 3. 25 │ 壬○○ │
├──┼───┼──────┼─────┼─────┤        │
│ 二 │229102│ 200,000元  │87. 3. 26 │87. 4. 4  │        │
├──┼───┼──────┼─────┼─────┤        │
│ 三 │056900│ 100,000元  │87. 4. 16 │87. 4. 22 │        │
├──┼───┼──────┼─────┼─────┤        │
│ 四 │229123│ 200,000元  │87. 4. 26 │87. 5. 3  │        │
├──┼───┼──────┼─────┼─────┤        │
│ 五 │472197│ 200,000元  │87. 5. 7  │87. 5. 12 │        │
├──┼───┼──────┼─────┼─────┤        │
│ 六 │229145│ 180,000元  │87. 5. 27 │87. 6. 5  │        │
└──┴───┴──────┴─────┴─────┴────┘
附表三
一、八十七年八月一日前
┌──┬────┬────┬────┬────────────┐
│編號│借 款 人│借款金額│借    款│利    率                │
│    │        │ 新臺幣 │時    間│                        │
├──┼────┼────┼────┼────────────┤
│ 一 │黃寧安  │三萬元  │86.02   │每十天五仟元（見原審卷一│
│    │        │        │        │第一七三頁）            │
├──┼────┼────┼────┼────────────┤
│ 二 │丙○○  │六萬元  │86.05   │每十天一萬二仟元（見原審│
│    │        │        │        │卷一第一七五頁）        │
├──┼────┼────┼────┼────────────┤
│ 三 │壬 ○ ○│十萬元  │86.08   │每十天二萬元（見偵查卷第│
│    │        │        │        │二五頁正面）            │
├──┼────┼────┼────┼────────────┤
│ 四 │乙○○  │三萬元  │87.01   │每十天四仟五百元（見原審│
│    │        │        │        │卷一第一七七頁）        │
├──┼────┼────┼────┼────────────┤
│ 五 │石成乙  │十萬元  │87.01.14│每十天一萬五仟元（見原審│
│    │        │        │        │卷一第一七八頁反面）    │
├──┼────┼────┼────┼────────────┤
│ 六 │壬 ○ ○│十萬元  │87.03   │每十天一萬五千元（見偵查│
│    │        │        │        │卷第二五頁正面）        │
├──┼────┼────┼────┼────────────┤
附表四
┌──┬────┬────┬────┬────────────┐
│編號│借 款 人│借款金額│借    款│利    率                │
│    │        │ 新臺幣 │時    間│                        │
├──┼────┼────┼────┼────────────┤
│ 一 │己○○  │三萬元  │87.08.10│每十天四仟五百元（見原審│
│    │        │        │        │卷一第一八一頁反面）    │
├──┼────┼────┼────┼────────────┤
│ 二 │施 耀 輝│二萬元  │87.08.14│月息三十分，以十天為一期│
│    │        │        │        │（見原審卷一第一八四頁）│
│    │        │        │        │每十天利息二仟元（見原審│
│    │        │        │        │卷一第一八五頁）        │
├──┼────┼────┼────┼────────────┤
│ 三 │魏黃寶貴│二萬元  │87.08.15│每十天四仟元（見原審卷一│
│    │        │        │        │第一六九頁）            │
├──┼────┼────┼────┼────────────┤
│ 四 │辛○○  │四萬元  │87.04   │每十天六仟元（見原審卷一│
│    │        │        │        │第一七一頁）            │
└──┴────┴────┴────┴────────────┘
   五    甲○○   二萬元    87.09.06  實拿一萬六千元，利息十天
                                      一期，每一萬元為二
                                      千元。
附表五
┌──┬────────────┬─────┬───────┐
│編號│   品名及數量           │ 所有人   │    備   攷   │
├──┼────────────┼─────┼───────┤
│ 一 │甲○○借款資料一袋（內  │ 戊○○   │              │
│    │含押當利息確認證明書、  │          │              │
│    │委託切結書、讓渡書、汽  │          │              │
│    │車買賣合約書、借據、本  │          │              │
│    │票各一紙）              │          │              │
├──┼────────────┼─────┼───────┤
│ 二 │甲○○身分證一枚、機車  │ 甲○○   │              │
│    │行車執照二枚、機車牌照  │          │              │
│    │登記書、機車出廠與完稅  │          │              │
│    │照證、保險卡、統一發票  │          │              │
│    │各一紙                  │          │              │
├──┼────────────┼─────┼───────┤
│ 三 │索賠委託書一紙          │ 癸○○   │              │
└──┴────────────┴─────┴───────┘
附表六  庚○○提出（見偵查卷第三八六頁證物袋）
┌──┬───┬────┬────┬─────────┐
│編號│借款人│借款金額│借    款│借   款    資   料│
│    │      │ 新臺幣 │時    間│                  │
├──┼───┼────┼────┼─────────┤
│ 一 │子○○│一萬元  │87.07.07│借據、本票各乙張  │
├──┼───┼────┼────┼─────────┤
│ 二 │施耀輝│二萬元  │87.09 01│借據、本票各乙張  │
├──┼───┼────┼────┼─────────┤
│ 三 │丁○  │四萬元  │87.08.29│借據、本票各乙張  │
├──┼───┼────┼────┼─────────┤
│ 四 │寅○○│二十萬元│87.09.01│借據乙張、本票三張│
├──┼───┼────┼────┼─────────┤
│ 五 │施耀輝│八萬元  │87.08.14│借據、本票各乙張  │
└──┴───┴────┴────┴─────────┘
